ACORDAO-COMPLETO-2520201

ACÓRDÃO 926/2022 ATA 15/2022 - PLENÁRIO

VISTOS, relatados e discutidos estes autos de Tomada de Contas Especial instaurada pelo 2º Batalhão Ferroviário, em desfavor de Simiramis Mendonça Veloso Júnior (CPF: XXX.329.036-XX) e Wellington Tiago Mendonça Veloso (CPF: XXX.847.996-XX) , em razão de desvio ou desaparecimento de bens ou valores públicos, por subtração de ferramentas, peças e equipamentos pertencentes ao Exército Brasileiro que estavam sob a guarda da Companhia de Engenharia, Equipamento e Manutenção,
ACORDAM os Ministros do Tribunal de Contas da União, reunidos em Sessão do Plenário, em:
9.1. considerar revéis os responsáveis Simiramis Mendonça Veloso Júnior (CPF XXX.329.036-XX) e Wellington Tiago Mendonça Veloso (CPF: XXX.847.996-XX) , para todos os efeitos, dando-se prosseguimento ao processo, com fulcro no art. 12, § 3º, da Lei 8.443/1992;
9.2. julgar irregulares as contas dos responsáveis Simiramis Mendonça Veloso Júnior (CPF: XXX.329.036-XX) e Wellington Tiago Mendonça Veloso (CPF XXX.847.996-XX) , nos termos dos arts. 1º, inciso I, 16, inciso III, alíneas "b" e "d", e §2º, da Lei 8.443/1992, c/c os arts. 19 e 23, inciso III, da mesma Lei, condenando-os solidariamente ao pagamento da importância a seguir especificada, atualizada monetariamente e acrescida dos juros de mora, calculada a partir da data discriminada até a data da efetiva quitação do débito, fixando-lhes o prazo de quinze dias, para que comprovem, perante o Tribunal, o recolhimento da referida quantia aos cofres do Tesouro Nacional, nos termos do art. 23, inciso III, alínea "a", da citada Lei, c/c o art. 214, inciso III, alínea "a", do Regimento Interno do TCU.  
	Data de ocorrência
	Valor histórico (R$) 

	4/10/2013
	119.574,86

9.3. aplicar individualmente aos responsáveis Simiramis Mendonça Veloso Júnior (CPF XXX.329.036-XX) e Wellington Tiago Mendonça Veloso (CPF: XXX.847.996-XX) a multa prevista no art. 57 da Lei 8.443/1992 c/c o art. 267 do Regimento Interno do TCU, no valor de R$ 40.000,00 (quarenta mil reais) , fixando-lhes o prazo de quinze dias, a contar da notificação, para que comprovem, perante o Tribunal (art. 214, III, alínea "a", do Regimento Interno do TCU) , o recolhimento da dívida aos cofres do Tesouro Nacional, atualizada monetariamente desde a data deste Acórdão até a data do efetivo recolhimento, se paga após o vencimento, na forma da legislação em vigor;
9.4. autorizar, desde logo, a cobrança judicial das dívidas, caso não atendidas as notificações, na forma do disposto no art. 28, inciso II, da Lei 8.443/1992;
9.5. considerar graves as infrações cometidas por Simiramis Mendonça Veloso Júnior (CPF: XXX.329.036-XX) e por Wellington Tiago Mendonça Veloso (CPF XXX.847.996-XX) ;
9.6. inabilitar Simiramis Mendonça Veloso Júnior (CPF: XXX.329.036-XX) e Wellington Tiago Mendonça Veloso (CPF XXX.847.996-XX) , nos termos do art. 60 da Lei 8.443/1992, para o exercício de cargo em comissão ou função de confiança no âmbito da Administração Pública Federal pelo prazo de oito anos;
9.7. encaminhar cópia deste Acórdão à Procuradoria da República no Estado de Minas Gerais, nos termos do § 3º do art. 16, da Lei 8.443/1992, c/c o § 7º, in fine, do art. 209 do Regimento Interno do TCU, para adoção das medidas que entender cabíveis; e
9.8. dar ciência desta deliberação ao 2º Batalhão Ferroviário e aos responsáveis.

Tomada de Contas Especial instaurada pelo 2º Batalhão Ferroviário em razão de desfalque, alcance, desvio ou desaparecimento de dinheiro, bens ou valores públicos, gestão de bens, dinheiros ou valores públicos.

2º Batalhão Ferroviário (07.565.863/0001-55).

3. Responsáveis: Simiramis Mendonça Veloso Junior (XXX.329.036-XX); Wellington Tiago Mendonça Veloso (XXX.847.996-XX).

13.1. Ministros presentes: Bruno Dantas (na Presidência), Walton Alencar Rodrigues, Benjamin Zymler, Vital do Rêgo e Antonio Anastasia.
13.2. Ministros-Substitutos convocados: Augusto Sherman Cavalcanti (Relator), Marcos Bemquerer Costa e Weder de Oliveira.

AUGUSTO SHERMAN

Adoto, como relatório, excerto da instrução vazada à peça 216 destes autos, anuída pelo corpo diretivo da Secretaria de Controle Externo de Tomada de Contas Especial (SecexTCE) (peças 217 e 218) , e, em quota singela, pelo MP/TCU (peça 219) :
"INTRODUÇÃO
Cuidam os autos de tomada de contas especial instaurada pelo 2º Batalhão Ferroviário, em desfavor de Simiramis Mendonça Veloso Júnior (CPF: XXX.329.036-XX) e Wellington Tiago Mendonça Veloso (CPF: XXX.847.996-XX) , em razão de desvio ou desaparecimento de bens ou valores públicos, por subtração de ferramentas, peças e equipamentos pertencentes ao Exército Brasileiro que estavam sob a guarda da Companhia de Engenharia, Equipamento e Manutenção (Comp. E. Eqp. e Mnt.) , apurados no âmbito de Ação Penal Militar, com sentença de condenação pela prática de crime tipificado no art. 240 do Código Penal Militar.
HISTÓRICO
Em 6/6/2019, com fundamento na IN/TCU 71/2012, alterada pela IN/TCU 76/2016 e DN/TCU 155/2016, o dirigente da instituição 2º Batalhão Ferroviário autorizou a instauração da tomada de contas especial (peça 170) . O processo foi registrado no sistema e-TCE com o número 1479/2019.
O fundamento para a instauração da Tomada de Contas Especial, conforme consignado na matriz de responsabilização elaborada pelo tomador de contas, foi a constatação da seguinte irregularidade: 
A irregularidade decorre de furto de material ocorrido no ano de 2013, no âmbito desta Organização Militar.
Os responsáveis arrolados na fase interna foram devidamente comunicados e, diante da ausência de justificativas suficientes para elidir a irregularidade e da não devolução dos recursos, instaurou-se a tomada de contas especial.
No relatório (peça 186) , o tomador de contas concluiu que o prejuízo importaria no valor original de R$ 121.669,07, imputando-se a responsabilidade a Simiramis Mendonça Veloso Júnior, na condição de beneficiário e Wellington Tiago Mendonça Veloso, na condição de beneficiário. 
Em 12/11/2019, o Centro de Controle Interno do Exército emitiu o relatório de auditoria (peça 187) , em concordância com o relatório do tomador de contas, no que diz respeito ao fato motivador da irregularidade. Contudo, ajustou o valor do débito, que passou a ser de R$ 119.574,86 (correspondente a R$ 121.669,07 menos o valor das ferramentas encontradas e devolvidas, peça 187, p. 6) . O certificado de auditoria e o parecer do dirigente do órgão de controle interno concluíram pela irregularidade das presentes contas (peças 188 e 189) .
Em 6/12/2019, o ministro responsável pela área atestou haver tomado conhecimento das conclusões contidas no relatório e certificado de auditoria, bem como do parecer conclusivo do dirigente do órgão de controle interno, manifestando-se pela irregularidade das contas, e determinou o encaminhamento do processo ao Tribunal de Contas da União (peça 190) .
Na instrução inicial (peça 194) , analisando-se os documentos nos autos, concluiu-se pela necessidade de realização de citação para a seguinte irregularidade: 
Irregularidade 1: apropriação indevida de bens de valor (ferramentas, peças e equipamentos) pertencentes ao Exército Brasileiro, em 4/10/2013, dia em que foi informado oficialmente ao comandante da Companhia de Engenharia, Equipamento e Manutenção o sumiço nos depósitos internos e externos.
	Evidências da irregularidade: documentos técnicos presentes nas peças 4, 5, 9, 45, 48, 49, 77, 78, 79, 100, 102, 103, 109, 133 e 161.
	Normas infringidas: arts. 70 e 71, inciso II, da Constituição Federal/1988, art. 240 do Código Penal Militar e art. 28 da Lei 6880/1980.
	Débito relacionado aos responsáveis Simiramis Mendonça Veloso Júnior (CPF XXX.329.036-XX) e Wellington Tiago Mendonça Veloso (CPF: XXX.847.996-XX) :
	Data de ocorrência
	Valor histórico (R$) 

	4/10/2013
	119.574,86

	Cofre credor: Tesouro Nacional.
	Responsável: Wellington Tiago Mendonça Veloso (CPF: XXX.847.996-XX) .
Conduta: desvio de materiais das dependências da Organização Militar.
Nexo de causalidade: ao desviar ferramentas, peças e equipamentos pertencentes ao patrimônio da Organização Militar, os responsáveis incorreram em apropriação indevida de bens e causaram prejuízo ao Erário.
Culpabilidade: não há excludentes de ilicitude, de culpabilidade e de punibilidade. É razoável supor que o responsável tinha consciência da ilicitude de sua conduta. Era esperada conduta diversa da praticada, qual seja, não desviar bens dos depósitos da Organização Militar. 
	Responsável: Simiramis Mendonça Veloso Júnior (CPF: XXX.329.036-XX) .
Conduta: desvio de materiais das dependências da Organização Militar.
Nexo de causalidade: ao desviar ferramentas, peças e equipamentos pertencentes ao patrimônio da Organização Militar, os responsáveis incorreram em apropriação indevida de bens e causaram prejuízo ao Erário.
Culpabilidade: não há excludentes de ilicitude, de culpabilidade e de punibilidade. É razoável supor que o responsável tinha consciência da ilicitude de sua conduta. Era esperada conduta diversa da praticada, qual seja, não desviar bens dos depósitos da Organização Militar. 
Encaminhamento: citação.
Em cumprimento ao pronunciamento da unidade (peça 196) , foi efetuada citação dos responsáveis, nos moldes adiante:
 Simiramis Mendonça Veloso Júnior - promovida a citação do responsável, conforme delineado adiante:
	Comunicação: Ofício 64176/2020 - Seproc (peça 201) 
Data da Expedição: 8/1/2021
Data da Ciência: não houve (Número inexistente) (peça 203) 
Observação: Ofício enviado para o endereço do responsável, conforme pesquisa na base de dados no sistema da Receita Federal, custodiada pelo TCU.
	
	Comunicação: Ofício 19167/2021 - Seproc (peça 207) 
Data da Expedição: 7/5/2021
Data da Ciência: 18/5/2021 (peça 208) 
Nome Recebedor: João Batista
Observação: Ofício enviado para o endereço do responsável, conforme pesquisa na base de dados no sistema do Renach, custodiada pelo TCU (peça 205) .
Fim do prazo para a defesa: 2/6/2021
	
 Wellington Tiago Mendonca Veloso - promovida a citação do responsável, conforme delineado adiante:
	Comunicação: Ofício 64161/2020 - Seproc (peça 200) 
Data da Expedição: 8/1/2021
Data da Ciência: não houve (Endereço insuficiente) (peça 202) 
Observação: Ofício enviado para o endereço do responsável, conforme pesquisa na base de dados no sistema da Receita Federal, custodiada pelo TCU.
	
	Comunicação: Ofício 19168/2021 - Seproc (peça 206) 
Data da Expedição: 7/5/2021
Data da Ciência: não houve (Outros) (peça 209) 
Observação: Ofício enviado para o endereço do responsável, conforme pesquisa na base de dados no sistema do Renach, custodiada pelo TCU (peça 205) .
	
	Comunicação: Ofício 43240/2021 - Seproc (peça 212) 
Data da Expedição: 10/9/2021
Data da Ciência: não houve (Desconhecido) (peça 213) 
Observação: Ofício enviado para o endereço do responsável, conforme pesquisa na base de dados no sistema da Receita Federal, custodiada pelo TCU (peça 205) .
	
	Comunicação: Ofício 43241/2021 - Seproc (peça 211) 
Data da Expedição: 10/9/2021
Data da Ciência: 20/9/2021 (peça 214) 
Nome Recebedor: João B. de Oliveira Cheab
Observação: Ofício enviado para o endereço do responsável, conforme pesquisa na base de dados no sistema do Renach, custodiada pelo TCU (peça 205) .
Fim do prazo para a defesa: 5/10/2021
	
Conforme Despacho de Conclusão das Comunicações Processuais (peça 215) , as providências inerentes às comunicações processuais foram concluídas. 
Transcorrido o prazo regimental, os responsáveis Simiramis Mendonça Veloso Júnior e Wellington Tiago Mendonça Veloso permaneceram silentes, devendo ser considerados reveis, nos termos do art. 12, § 3º, da Lei 8.443/1992.
ANÁLISE DOS PRESSUPOSTOS DE PROCEDIBILIDADE DA IN/TCU 71/2012
Avaliação de Viabilidade do Exercício do Contraditório e Ampla Defesa
Verifica-se que não houve o transcurso de mais de dez anos desde o fato gerador sem que tenha havido a notificação dos responsáveis pela autoridade administrativa federal competente (art. 6º, inciso II, c/c art. 19 da IN/TCU 71/2012, modificada pela IN/TCU 76/2016) , uma vez que o fato gerador da irregularidade sancionada ocorreu em 4/10/2013, e os responsáveis foram notificados sobre a irregularidade pela autoridade administrativa competente conforme abaixo:
Simiramis Mendonça Veloso Júnior, por meio do ofício acostado à peça 166, recebido em 28/6/2019, conforme AR (peça 168) .
Wellington Tiago Mendonça Veloso, por meio do ofício acostado à peça 167, recebido em 14/6/2019, conforme AR (peça 169) .
Ressalte-se que os responsáveis já tinham ciência da prática irregular desde 2013, no curso das investigações para apurar os fatos (Processos Administrativos 64049.008056/2013-61 e 305961100320/2018-33 e IPM 0000005-21.2014.7.04.004) (peça 38, p. 1-4 e 10-16; peça 79, p. 6-12; peça 84, p. 2 e 25-26; peça 85, p. 2-4 e 16; peça 100 e peça 161, p. 22 e 33-36) .
Valor de Constituição da TCE 	
Verifica-se, ainda, que o valor atualizado do débito apurado (sem juros) em 1/1/2017 é de R$ 152.744,93, portanto superior ao limite mínimo de R$ 100.000,00, na forma estabelecida conforme os arts. 6º, inciso I, e 19 da IN/TCU 71/2012, modificada pela IN/TCU 76/2016. 
OUTROS PROCESSOS/DÉBITOS NOS SISTEMAS DO TCU COM OS MESMOS RESPONSÁVEIS
Informa-se que não foi encontrado débito imputável aos responsáveis em outros processos no Tribunal.
A tomada de contas especial está, assim, devidamente constituída e em condição de ser instruída.
EXAME TÉCNICO
Da validade das notificações:
Preliminarmente, cumpre tecer breves considerações sobre a forma como são realizadas as comunicações processuais no TCU. A esse respeito, destacam-se o art. 179, do Regimento Interno do TCU (Resolução 155, de 4/12/2002) e o art. 4º, inciso III, § 1º, da Resolução TCU 170, de 30 de junho de 2004, in verbis:
Art. 179. A citação, a audiência ou a notificação, bem como a comunicação de diligência, farse-ão:
I - mediante ciência da parte, efetivada por servidor designado, por meio eletrônico, fac-símile, telegrama ou qualquer outra forma, desde que fique confirmada inequivocamente a entrega da comunicação ao destinatário;
II - mediante carta registrada, com aviso de recebimento que comprove a entrega no endereço do destinatário;
III - por edital publicado no Diário Oficial da União, quando o seu destinatário não for localizado
 (...) 
Art. 3º As comunicações serão dirigidas ao responsável, ou ao interessado, ou ao dirigente de órgão ou entidade, ou ao representante legal ou ao procurador constituído nos autos, com poderes expressos no mandato para esse fim, por meio de:
I - correio eletrônico, fac-símile ou telegrama;
II - servidor designado;
III - carta registrada, com aviso de recebimento;
IV - edital publicado no Diário Oficial da União, quando o seu destinatário não for localizado, nas hipóteses em que seja necessário o exercício de defesa.
Art. 4º. Consideram-se entregues as comunicações:
I - efetivadas conforme disposto nos incisos I e II do artigo anterior, mediante confirmação da ciência do destinatário;
II - realizadas na forma prevista no inciso III do artigo anterior, com o retorno do aviso de recebimento, entregue comprovadamente no endereço do destinatário;
III - na data de publicação do edital no Diário Oficial da União, quando realizadas na forma prevista no inciso IV do artigo anterior.
§ 1º O endereço do destinatário deverá ser previamente confirmado mediante consulta aos sistemas disponíveis ao Tribunal ou a outros meios de informação, a qual deverá ser juntada ao respectivo processo.
 (...) 
Bem se vê, portanto, que a validade da citação via postal não depende de que o aviso de recebimento seja assinado pelo próprio destinatário da comunicação, o que dispensa, no caso em tela, a entrega do AR em 'mãos próprias'. A exigência da norma é no sentido de o Tribunal verificar se a correspondência foi entregue no endereço correto, residindo aqui a necessidade de certeza inequívoca. 
Não é outra a orientação da jurisprudência do TCU, conforme se verifica dos julgados a seguir transcritos:
São válidas as comunicações processuais entregues, mediante carta registrada, no endereço correto do responsável, não havendo necessidade de que o recebimento seja feito por ele próprio (Acórdão 3648/2013-TCU-Segunda Câmara, Relator Min. José Jorge) ;
É prescindível a entrega pessoal das comunicações pelo TCU, razão pela qual não há necessidade de que o aviso de recebimento seja assinado pelo próprio destinatário. Entregandose a correspondência no endereço correto do destinatário, presume-se o recebimento da citação. (Acórdão 1019/2008-TCU-Plenário, Relator Min. Benjamin Zymler) ;
As comunicações do TCU, inclusive as citações, deverão ser realizadas mediante Aviso de Recebimento - AR, via Empresa Brasileira de Correios e Telégrafos, bastando para sua validade que se demonstre que a correspondência foi entregue no endereço correto. (Acórdão 1526/2007-TCU-Plenário, Relator Min. Aroldo Cedraz) .
A validade do critério de comunicação processual do TCU foi referendada pelo Supremo Tribunal Federal, nos termos do julgamento do MS-AgR 25.816/DF, por meio do qual se afirmou a desnecessidade da ciência pessoal do interessado, entendendo-se suficiente a comprovação da entrega do 'AR' no endereço do destinatário:
Ementa: agravo regimental. Mandado de segurança. Desnecessidade de intimação pessoal das decisões do tribunal de contas da união. art. 179 do regimento interno do TCU. Intimação do ato impugnado por carta registrada, iniciado o prazo do art. 18 da lei nº 1.533/51 da data constante do aviso de recebimento. Decadência reconhecida. Agravo improvido.
O envio de carta registrada com aviso de recebimento está expressamente enumerado entre os meios de comunicação de que dispõe o Tribunal de Contas da União para proceder às suas intimações.
O inciso II do art. 179 do Regimento Interno do TCU é claro ao exigir apenas a comprovação da entrega no endereço do destinatário, bastando o aviso de recebimento simples. 
Da revelia dos responsáveis Simiramis Mendonça Veloso Júnior e Wellington Tiago Mendonça Veloso
No caso vertente, a citação de cada um dos responsáveis (Simiramis Mendonça Veloso Júnior e Wellington Tiago Mendonça Veloso) se deu em endereços provenientes de pesquisas de endereços realizadas pelo TCU (vide parágrafos acima) , porquanto, devido ao insucesso de realizar a citação em endereços constantes na base de dados da Receita custodiada pelo TCU (peça 204) , buscou-se a notificação em endereços provenientes das bases de dados públicas custodiadas pelo TCU (TSE e Renach - peça 205) e das bases de dados do próprio TCU. A entrega dos ofícios citatórios nesses endereços ficou comprovada, conforme detalhamento a seguir:
Simiramis Mendonça Veloso Júnior, ofício 64176/2020 - Seproc (peça 201) , origem no sistema da Receita Federal e ofício 19167/2021 - Seproc (peça 207) , origem no sistema do Renach.
Wellington Tiago Mendonça Veloso, ofício 64161/2020 - Seproc (peça 200) , origem no sistema da Receita Federal; ofício 19168/2021 - Seproc (peça 206) , origem no sistema do Renach; ofício 43240/2021 - Seproc (peça 212) , origem no sistema da Receita Federal e ofício 43241/2021 - Seproc (peça 211) , origem no sistema do Renach.
Nos processos do TCU, a revelia não leva à presunção de que seriam verdadeiras todas as imputações levantadas contra os responsáveis, diferentemente do que ocorre no processo civil, em que a revelia do réu opera a presunção da verdade dos fatos narrados pelo autor (Acórdão 1009/2018-TCU-Plenário, Relator Min. Bruno Dantas; 2369/2013 - TCU - Plenário, Relator Min. Benjamin Zymler e 2449/2013 - TCU - Plenário, Relator Min. Benjamin Zymler) . Dessa forma, a avaliação da responsabilidade do agente não pode prescindir da prova existente no processo ou para ele carreada. 
Ao não apresentar sua defesa, os responsáveis deixaram de produzir prova da regular aplicação dos recursos sob sua responsabilidade, em afronta às normas que impõem aos gestores públicos a obrigação legal de, sempre que demandados pelos órgãos de controle, apresentar os documentos que demonstrem a correta utilização das verbas públicas, a exemplo do contido no art. 93 do Decreto-Lei 200/1967: 'Quem quer que utilize dinheiros públicos terá de justificar seu bom e regular emprego na conformidade das leis, regulamentos e normas emanadas das autoridades administrativas competentes.' 
Mesmo as alegações de defesa não sendo apresentadas, considerando o princípio da verdade real que rege esta Corte, procurou-se buscar, em manifestações dos responsáveis na fase interna desta Tomada de Contas Especial, se havia algum argumento que pudesse ser aproveitado a seu favor. 
No entanto, os responsáveis não se manifestaram na fase interna, não havendo, assim, nenhum argumento que possa vir a ser analisado e posteriormente servir para afastar as irregularidades apontadas.
Em se tratando de processo em que a parte interessada não se manifestou acerca das irregularidades imputadas, não há elementos para que se possa efetivamente aferir e reconhecer a ocorrência de boa-fé na conduta dos responsáveis, podendo este Tribunal, desde logo, proferir o julgamento de mérito pela irregularidade das contas, conforme os termos dos §§ 2º e 6º do art. 202 do Regimento Interno do TCU. (Acórdão 2064/2011-TCU-Primeira Câmara (relator Min. Ubiratan Aguiar) , 6.182/2011-TCU-1ª Câmara (relator Min. Weber de Oliveira) , 4.072/2010-TCU-1ª Câmara (Relator Min. Valmir Campelo) , 1.189/2009-TCU-1ª Câmara (Relator Min. Marcos Bemquerer) , 731/2008-TCU-Plenário (Relator Min. Aroldo Cedraz) .
Dessa forma, os responsáveis Simiramis Mendonça Veloso Júnior e Wellington Tiago Mendonça Veloso devem ser considerados revéis, para todos os efeitos, nos termos do art. 12, § 3º, da Lei 8.443/1992, devendo as contas serem julgadas irregulares, condenando-os solidariamente ao débito apurado e aplicando-lhes a multa prevista no art. 57 da Lei 8.443/1992.
Prescrição da Pretensão Punitiva
Vale ressaltar que a pretensão punitiva do TCU, conforme Acórdão 1441/2016-TCU-Plenário, Relator Min. Benjamin Zymler, que uniformizou a jurisprudência acerca dessa questão, subordina-se ao prazo geral de prescrição indicado no art. 205 do Código Civil, que é de dez anos, contado da data de ocorrência da irregularidade sancionada, nos termos do art. 189 do Código Civil, sendo este prazo interrompido pelo ato que ordenar a citação, a audiência ou a oitiva dos responsáveis.
No caso em exame, não ocorreu a prescrição, uma vez que a irregularidade sancionada ocorreu em 4/10/2013, e o ato de ordenação da citação ocorreu em 20/11/2020.
CONCLUSÃO
Em face da análise promovida na seção 'Exame Técnico', verifica-se que os responsáveis Simiramis Mendonça Veloso Júnior e Wellington Tiago Mendonça Veloso não lograram comprovar a boa e regular aplicação dos recursos, instados a se manifestar, optaram pelo silêncio, configurando a revelia, nos termos do § 3º, do art. 12, da Lei 8.443/1992. Ademais, inexistem nos autos elementos que demonstrem a boa-fé dos responsáveis ou a ocorrência de outras excludentes de culpabilidade.
Verifica-se também que não houve a prescrição da pretensão punitiva, conforme análise já realizada.
Tendo em vista que não constam dos autos elementos que permitam reconhecer a boa-fé dos responsáveis, sugere-se que as suas contas sejam julgadas irregulares, nos termos do art. 202, § 6º, do Regimento Interno do TCU, com a imputação do débito atualizado monetariamente e acrescido de juros de mora, nos termos do art. 202, § 1º do Regimento Interno do TCU, descontado o valor eventualmente recolhido, com a aplicação da multa prevista no art. 57 da Lei 8.443/1992.
Por fim, como não houve elementos que pudessem modificar o entendimento acerca das irregularidades em apuração, mantém-se a matriz de responsabilização presente na peça 193.
PROPOSTA DE ENCAMINHAMENTO
Diante do exposto, submetemos os autos à consideração superior, propondo ao Tribunal:
considerar revéis os responsáveis Simiramis Mendonça Veloso Júnior (CPF XXX.329.036-XX) e Wellington Tiago Mendonça Veloso (CPF: XXX.847.996-XX) , para todos os efeitos, dando-se prosseguimento ao processo, com fulcro no art. 12, § 3º, da Lei 8.443/1992; 
julgar irregulares, nos termos dos arts. 1º, inciso I, 16, inciso III, alíneas b e d, da Lei 8.443/1992, c/c os arts. 19 e 23, inciso III, da mesma Lei, as contas dos responsáveis Simiramis Mendonça Veloso Júnior (CPF: XXX.329.036-XX) e Wellington Tiago Mendonça Veloso (CPF XXX.847.996-XX) , condenando-os solidariamente ao pagamento da importância a seguir especificada, atualizada monetariamente e acrescida dos juros de mora, calculada a partir da data discriminada até a data da efetiva quitação do débito, fixando-lhes o prazo de quinze dias, para que comprovem, perante o Tribunal, o recolhimento da referida quantia aos cofres do Tesouro Nacional, nos termos do art. 23, inciso III, alínea 'a', da citada lei, c/c o art. 214, inciso III, alínea 'a', do Regimento Interno do TCU.  
	Data de ocorrência
	Valor histórico (R$) 

	4/10/2013
	119.574,86

Valor atualizado do débito (com juros) em 2/11/2021: R$ 198.363,74.
aplicar individualmente aos responsáveis Simiramis Mendonça Veloso Júnior (CPF XXX.329.036-XX) e Wellington Tiago Mendonça Veloso (CPF: XXX.847.996-XX) a multa prevista no art. 57 da Lei 8.443/1992 c/c o art. 267 do Regimento Interno do TCU, fixando-lhes o prazo de quinze dias, a contar da notificação, para que comprovem, perante o Tribunal (art. 214, III, alínea 'a', do Regimento Interno do TCU) , o recolhimento da dívida aos cofres do Tesouro Nacional, atualizada monetariamente desde a data do acórdão proferido por este Tribunal até a data do efetivo recolhimento, se paga após o vencimento, na forma da legislação em vigor;
autorizar, desde logo, a cobrança judicial das dívidas, caso não atendidas as notificações, na forma do disposto no art. 28, inciso II, da Lei 8.443/1992;
autorizar também, desde logo, se requerido, com fundamento no art. 26, da Lei 8.443, de 1992, c/c o art. 217, §§ 1º e 2º do Regimento Interno do TCU, o parcelamento da (s) dívida (s) em até 36 parcelas, incidindo, sobre cada parcela, corrigida monetariamente, os correspondentes acréscimos legais, fixando-lhe o prazo de quinze dias, a contar do recebimento da notificação, para comprovar, perante o Tribunal, o recolhimento da primeira parcela, e de trinta dias, a contar da parcela anterior, para comprovar os recolhimentos das demais parcelas, devendo incidir, sobre cada valor mensal, atualizado monetariamente, os juros de mora devidos, no caso do débito, na forma prevista na legislação em vigor, alertando os responsáveis de que a falta de comprovação do recolhimento de qualquer parcela importará o vencimento antecipado do saldo devedor, nos termos do § 2º do art. 217 do Regimento Interno deste Tribunal; 
considerar graves a infração cometida por Simiramis Mendonça Veloso Júnior (CPF: XXX.329.036-XX) e Wellington Tiago Mendonça Veloso (CPF XXX.847.996-XX) , e os inabilitar, nos termos do art. 60 da Lei 8.443/1992, para o exercício de cargo em comissão ou função de confiança no âmbito da Administração Pública Federal por oito anos;
enviar cópia do Acórdão a ser prolatado à Procuradoria da República no Estado de MG, nos termos do § 3º do art. 16 da Lei 8.443/1992, c/c o § 7º do art. 209 do Regimento Interno do TCU, para adoção das medidas cabíveis; e
enviar cópia do Acórdão que vier a ser proferido ao 2º Batalhão Ferroviário e aos responsáveis, para ciência;
informar à Procuradoria da República no Estado de MG, ao 2º Batalhão Ferroviário e aos responsáveis que a presente deliberação, acompanhada do Relatório e do Voto que a fundamenta, está disponível para a consulta no endereço www.tcu.gov.br/acordaos, além de esclarecer que, caso requerido, o TCU poderá fornecer sem custos as correspondentes cópias, de forma impressa; e
informar à Procuradoria da República no Estado de MG que, nos termos do parágrafo único do art. 62 da Resolução TCU 259/2014, os procuradores e membros do Ministério Público credenciados nesta Corte podem acessar os presentes autos de forma eletrônica e automática, ressalvados apenas os casos de eventuais peças classificadas como sigilosas, as quais requerem solicitação formal."
É o Relatório.

não há.

Subprocurador-Geral Paulo Soares Bugarin.

TOMADA DE CONTAS ESPECIAL. 2º BATALHÃO FERROVIÁRIO. DESVIO OU DESAPARECIMENTO DE BENS OU VALORES PÚBLICOS, POR SUBTRAÇÃO DE FERRAMENTAS, PEÇAS E EQUIPAMENTOS PERTENCENTES AO EXÉRCITO BRASILEIRO. CITAÇÃO DOS RESPONSÁVEIS. REVELIA. CONTAS IRREGULARES. DÉBITO SOLIDÁRIO. MULTAS INDIVIDUAIS. INABILITAÇÃO DOS RESPONSÁVEIS PARA O EXERCÍCIO DE CARGO EM COMISSÃO OU FUNÇÃO DE CONFIANÇA NO ÂMBITO DA ADMINISTRAÇÃO PÚBLICA FEDERAL.

TOMADA DE CONTAS ESPECIAL (TCE)

Secretaria de Controle Externo de Tomada de Contas Especial (SecexTCE).

Cuidam os autos de Tomada de Contas Especial instaurada pelo 2º Batalhão Ferroviário, em desfavor de Simiramis Mendonça Veloso Júnior (CPF: 111.329.036-61) e Wellington Tiago Mendonça Veloso (CPF: 081.847.996-59) , em razão de desvio ou desaparecimento de bens ou valores públicos, por subtração de ferramentas, peças e equipamentos pertencentes ao Exército Brasileiro que estavam sob a guarda da Companhia de Engenharia, Equipamento e Manutenção.
O fundamento para a instauração da TCE, conforme consignado na matriz de responsabilização elaborada pelo tomador de contas, foi o furto de material ocorrido no ano de 2013, no âmbito do 2º Batalhão Ferroviário.
No âmbito deste Tribunal, após exame preliminar dos elementos que compõem os autos (peça 194) , a Secretaria de Controle Externo de Tomada de Contas Especial (SecexTCE) concluiu que o prejuízo importaria no valor histórico de R$ 119.574,86, promovendo a citação dos Srs. Simiramis Mendonça Veloso Júnior e Wellington Tiago Mendonça Veloso em razão da apropriação indevida de bens de valor (ferramentas, peças e equipamentos) pertencentes ao Exército Brasileiro.
Regularmente notificados (peças 208 e 214) , os responsáveis não compareceram aos autos para apresentar as suas defesas.
Assim, em sua derradeira instrução (peças 216-218) , a unidade técnica considerou os responsáveis revéis, propondo - com a chancela do Parquet especializado (peça 219) - julgar irregulares as presentes contas, condenar os responsáveis solidariamente ao ressarcimento da integralidade do débito apurado, aplicar-lhes, individualmente, a multa legal, bem como inabilitá-los para o exercício de cargo em comissão ou função de confiança no âmbito da Administração Pública Federal por oito anos.
Endosso o referido encaminhamento, incorporando a respectiva análise às minhas razões de decidir.
Verifico que para fins de apuração de possível desfalque de ferramentas, peças e equipamentos, que estavam sob a responsabilidade da Companhia de Engenharia, Equipamento e Manutenção do então 11º Batalhão de Engenharia de Construção (11º BEC) , atual 2º Batalhão Ferroviário, ocorrido nos meses de setembro e outubro/2013, foram instaurados o IPM 0000005-21.2014.7.04.004 e os Processos Administrativos 64049.008056/2013-61 (Portaria 79/2013/11º BEC, de 7/10/2013) e 80596.000320/2018-83 (Portaria 5/2º B Fv, de 9/1/2018) .
O resultado desses trabalhos apontou que as condutas de Simiramis Mendonça Veloso Junior e Wellington Tiago Mendonça Veloso poderiam ser tipificadas como de autoria de crime militar que resultou em prejuízo para os cofres públicos (peça 4, pp. 9-15; peça 34, pp. 19-20; peça 35, pp. 14-17; peça 38, pp. 4 e 10-16; peça 39, pp. 8-15; peças 40 a 43; peça 45, pp. 1-2 e 6-7; peças 48, pp. 13-17; peça 49, pp. 1-17; peça 50, pp. 1-3 e 14-25; peça 72, pp. 1-9; peça 79, pp. 5-12; peça 80, pp. 16-24; peça 81, pp. 1-5; peça 85, pp. 5-6; peça 100 e 161, pp. 28-32) .
Segundo essas apurações, os diversos materiais eram retirados da organização militar nos dias em que o Cabo Simiramis Júnior ou seu irmão, Soldado Wellington Veloso, estavam de serviço na companhia, já que possuíam as chaves dos depósitos. Assim, os itens eram levados em pequenas quantidades, nos horários em que todos os militares de serviço estavam participando do pernoite, guardados no armário de Simiramis Veloso Júnior, na área da mecânica leve, e, na manhã do dia seguinte, eram retirados da instalação militar por Wellington Veloso em uma viatura que estivesse em teste de manutenção, em veículo de treinamento de auto escola ou às sextas, quando eram realizadas compras de alimentos.
Embora os acusados tenham negado o crime, foram apreendidos itens no armário de Wellington Veloso, dentro da própria organização militar, e em posse da uma testemunha Eduardo Augusto Fernandes que alegou ter comprado os bens na mão dos ex-militares.
Ao final das investigações, em sentença penal prolatada pelo Conselho de Justiça Militar da 4ª Circunscrição Judiciária Militar, em 25/10/2017, foram condenados Siramis e Wellington por crime de desfalque previsto no art. 240, §§ 5° e 6°, IV, c/c o art. 53 do CPM (peça 100) .
Observo que, embora regularmente notificados quanto às citações promovidas (peças 44-49) , os responsáveis permaneceram silentes, devendo ser considerados revéis, nos termos do art. 12, § 3º, da Lei 8.443/1992.
No caso vertente, a citação de cada um dos responsáveis se deu em endereços provenientes de pesquisas de endereços realizadas pelo TCU, porquanto, devido ao insucesso de realizar a citação em endereços constantes na base de dados da Receita Federal, buscou-se a notificação em endereços provenientes das bases de dados públicas custodiadas pelo Tribunal (TSE e Renach - peças 204 e 205) e das bases de dados do próprio TCU e nos sistemas corporativos desta Corte. A entrega dos ofícios citatórios nesses endereços ficou comprovada, conforme detalhamento nos itens 21.1 e 21.2 da instrução de peça 216, transcrita no relatório precedente.
Ao não apresentar sua defesa, os responsáveis deixaram de produzir prova da regular aplicação dos recursos sob sua responsabilidade, em afronta às normas que impõem aos gestores públicos a obrigação legal de, sempre que demandados pelos órgãos de controle, apresentar os documentos que demonstrem a correta utilização das verbas públicas, a exemplo do contido no art. 93 do Decreto-Lei 200/1967: "Quem quer que utilize dinheiros públicos terá de justificar seu bom e regular emprego na conformidade das leis, regulamentos e normas emanadas das autoridades administrativas competentes."
Destarte, concordando com a proposta da SecexTCE, entendo que os responsáveis Simiramis Mendonça Veloso Júnior e Wellington Tiago Mendonça Veloso devem ser considerados revéis, para todos os efeitos, nos termos do art. 12, § 3º, da Lei 8.443/1992, devendo as contas serem julgadas irregulares, condenando-os solidariamente ao débito apurado e aplicando-lhes a multa prevista no art. 57 da Lei 8.443/1992.
Ademais, em sintonia com a unidade técnica, julgo que as infrações cometidas pelos responsáveis devem ser consideradas graves, inabilitando-os, nos termos do art. 60 da Lei 8.443/1992, para o exercício de cargo em comissão ou função de confiança no âmbito da Administração Pública Federal por oito anos.
Apropriado, ainda, nos termos do art. 16, § 3º, da Lei 8.443/92, c/c o § 7º do art. 209 do RI/TCU, dar ciência da deliberação à Procuradoria da República no Estado de Minas Gerais para adoção das medidas que considere cabíveis.
Por fim, deixo de acolher a proposta da unidade instrutiva de autorizar, desde já, o parcelamento das dívidas, por entender que essa medida somente deve ser adotada mediante solicitação das partes.
Ante o exposto, manifesto-me por que o Tribunal aprove o Acórdão que ora submeto à deliberação deste Colegiado.
TCU, Sala das Sessões, em 27 de abril de 2022.
AUGUSTO SHERMAN CAVALCANTI 
Relator